【裁判字號】    99,上易,944
【裁判日期】    991214
【裁判案由】    塗銷所有權移轉登記等
【裁判全文】
臺灣高等法院民事判決                 99年度上易字第944號
上  訴  人  林炳楠
訴訟代理人  錢裕國律師
上  訴  人  陳國輝
被 上訴 人  徐賢祐
            陳正芳
兼 上一 人
訴訟代理人  陳薏卉
上列當事人間請求塗銷所有權移轉登記等事件，上訴人對於中華
民國99年7月30日臺灣士林地方法院99年度訴字第579號第一審判
決提起上訴，經本院於99年11月30日言詞辯論終結，玆判決如下
：
    主      文
上訴駁回。
第二審訴訟費用，由上訴人負擔。
    事實及理由
一、本件上訴人陳國輝及被上訴人徐賢祐均未於言詞辯論期日到
    場，核無民事訴訟法第386條各款之情形，爰依被上訴人陳
    正芳、陳薏卉及上訴人林炳楠之聲請，上開部分由其一造辯
    論而為判決。
二、上訴人主張：上訴人陳國輝與被上訴人陳正芳、陳薏卉均為
    位於台北縣汐止市○○段1346、1347地號土地（下均以地號
    稱之或稱系爭土地）共有人，上訴人陳國輝所有權應有部分
    （下僅稱應有部分）各為1/12，被上訴人陳正芳應有部分各
    為2/48，被上訴人陳薏卉應有部分各為1/48（被上訴人陳正
    芳、陳薏卉就系爭土地之應有部分，下合稱為系爭應有部分
    ）。上訴人林炳楠則為1347地號土地共有人，並另向訴外人
    即系爭土地另共有人即訴外人黃瑞昌承租其分管部分，並於
    其上建築門牌號碼為台北縣汐止市○○路○段433號之未辦保
    存登記建物。伊前曾於民國96年間經訴外人即被上訴人陳正
    芳之弟陳建村轉知，表示倘被上訴人陳正芳欲出售系爭應有
    部分，伊願以相同或較高之價格優先承買，而被上訴人陳正
    芳嗣於移轉系爭應有部分予被上訴人徐賢祐前，亦曾多次與
    伊洽談買賣事宜，詎被上訴人陳正芳及陳薏卉仍違反土地法
    第34條之1第4項、第104條第2項後段之規定，未通知伊優先
    承買，逕與被上訴人徐賢祐就系爭應有部分訂立買賣契約，
    被上訴人間買賣契約依法應不得對抗伊，爰以本件起訴狀繕
    本之送達，為伊就系爭土地行使優先承買權之意思表示等情
    ，先位依土地法第34條之1、備位依同法第104條之規定，求
    為判決確認伊就系爭土地有優先承買權存在，被上訴人徐賢
    祐自被上訴人陳正芳、陳薏卉處取得系爭應有部分所有權登
    記應予塗銷，並命被上訴人陳正芳、陳薏卉應與伊就系爭應
    有部分訂立與被上訴人徐賢祐相同條件之不動產買賣契約之
    書面。（原審判決駁回其訴）並對於原判決提起上訴，聲明
    ：
    (一)原判決廢棄。(二)確認上訴人等就系爭應有部分之優先購買
    權存在。(三)被上訴人徐賢祐應就系爭應有部分因買賣關係而
    取得系爭應有部分所有權之登記予以塗銷。(四)被上訴人陳正
    芳、陳薏卉應就系爭應有部分與上訴人訂立相同條件如其等
    與被上訴人徐賢祐分別於98年7月29日及98年1 1月18日（原
    判決分別誤載為98年8月17日及98年12月3日）所訂立之不動
    產買賣契約之書面契約。
三、被上訴人則以：否認上訴人林炳楠為系爭土地之共有人。系
    爭土地為被上訴人陳正芳、陳薏卉所分管之部分，被上訴人
    徐賢祐分別於98年8月17日及12月3日取得系爭應有部分，上
    訴人對於系爭應有部分應無土地法第34條之1規定之優先承
    買權。被上訴人徐賢祐向被上訴人陳正芳、陳薏卉承租系爭
    土地其分管部分，建築門牌號碼為台北縣汐止市○○路○段
    431號之房屋已20餘年，對於系爭應有部分自有土地法第104
    條規定之優先承買權，上訴人所有房屋並非坐落於被上訴人
    陳正芳、陳薏卉分管部分上，自不得依該條規定主張優先承
    買權等語，資為抗辯。並對於上訴人之上訴，答辯聲明：上
    訴駁回。
四、兩造不爭執之事項：
  (一)被上訴人陳正芳及陳薏卉為系爭土地共有人，應有部分為被
    上訴人陳正芳各2/48、被上訴人陳薏卉各1/48。
  (二)上訴人林炳楠於97年10月22日以拍賣為原因登記為1347地號
    土地共有人，原因發生日期為同年月15日，應有部分為37/1
    08。上訴人陳國輝於同年7月11日分別以分割繼承為原因登
    記為系爭土地共有人，原因發生日期均為同年4月6日，應有
    部分亦各為1/12。
  (三)被上訴人陳正芳於98年7月29日與被上訴人徐賢祐訂立不動
    產買賣契約書，被上訴人陳正芳將其於系爭土地應有部分各
    2/48，以新台幣（下同）45萬元之價額出售予被上訴人徐賢
    祐，並於同年8月17日辦理所有權移轉登記。被上訴人陳薏
    卉於98年11月18日與被上訴人徐賢祐訂立不動產買賣契約書
    ，被上訴人陳薏卉將其於系爭土地應有部分各1/48之土地，
    以16萬元之價額出售予被上訴人徐賢祐，並於同年12月3日
    辦理所有權移轉登記，被上訴人徐賢祐於系爭土地之應有部
    分各為3/48。
  (四)被上訴人陳正芳、陳薏卉於出賣系爭應有部分前均未通知上
    訴人，另被上訴人陳正芳、陳薏卉分管之系爭土地並未設定
    地上權（見原審卷，88頁反面）。
  (五)上訴人林炳楠於1347地號土地上建造門牌號碼為台北縣汐止
    市○○路○段433號之房屋（即如原審卷，91頁複丈成果圖中
    藍色部分所示，見原審卷，88頁反面），上訴人林炳楠與訴
    外人即1347地號土地另一共有人黃瑞昌就該房屋之基地定有
    租賃契約（見本院卷，57頁）。
  (六)被上訴人徐賢祐於1347地號土地上建造門牌號碼為台北縣汐
    止市○○路○段431號之房屋（即如原審卷，91頁複丈成果圖
    中黃色部分所示，見原審卷，88頁反面）。
  (七)系爭應有部分業經各共有人達成分管協議。
五、玆就兩造爭執之事項，分別判斷如下：
  (一)關於上訴人先位主張依土地法第34條之1行使優先承買權部
    分：就此，上訴人主張其為系爭土地共有人，系爭土地雖經
    協議分管，然對於其為共有人之地位不生影響，其仍得行使
    土地法第34條之1規定之優先承買權，且系爭應有部分若由
    被上訴人徐賢祐承買，亦不符土地法第34條之1規定簡化共
    有人之意旨，何況其前曾於96年間經陳建村向被上訴人陳正
    芳、陳薏卉表示願以相同或較高之條件購買系爭應有部分，
    詎被上訴人陳正芳及陳薏卉違反同條第4項通知之義務，仍
    與被上訴人徐賢祐訂立買賣契約，依法應不得對抗上訴人等
    語。被上訴人則辯稱系爭房屋基地為被上訴人陳正芳、陳薏
    卉分管之部分，而共有人之優先承買權僅有債權效力，被上
    訴人徐賢祐已分別於98年8月17日及12月3日取得系爭應有部
    分，上訴人不得再依土地法第34條之1規定，主張有優先承
    買權等語。分述如下：
  1.按土地法第34條之1第4項僅規定共有人出賣共有土地或建築
    改良物之應有部分時，他共有人得以同一價格共同或單獨優
    先承購，並未如同法第104條第2項後段設有出賣人未通知優
    先購買權人而與第三人訂立買賣契約者，其契約不得對抗優
    先購買權人之明文，故第34條之1規定之優先承購權，係指
    他共有人於共有人出賣共有土地或建築改良物時，對於該共
    有人有請求以同樣條件訂立買賣契約之權而言，倘共有人違
    反法律規定將應有部分賣與他人，已依法取得所有權時，他
    共有人不得主張該買賣為無效而塗銷其依法所為之登記（最
    高法院65年台上第853號判例參照）。本件上訴人林炳楠既
    非系爭1346號土地共有人，本無就系爭1346號土地主張土地
    第34條之1之優先承買權餘地。又上訴人陳國輝雖為系爭土
    地共有人，上訴人林炳楠亦為系爭1347號土地共有人，就被
    上訴人陳正芳、陳薏卉出售系爭系爭應有部分應有部分予被
    告徐賢祐，本得分別主張土地法第34條之1第4項之共有人優
    先承買權，惟被上訴人間已訂立買賣契約，被上訴人徐賢祐
    並於98年8月17日、98年12月3日，辦理所有權應有部分移轉
    登記完畢，分別取得系爭土地應有部分48分之2、48分之1之
    所有權，已如前述，依前開說明，上訴人自不得以被上訴人
    陳正芳、陳薏卉違反土地法第34條之1第4項規定，主張被上
    訴人間之買賣契約無效而訴請被上訴人徐賢祐塗銷系爭應有
    部分之移轉登記。
  2.上訴人既不得訴請被上訴人徐賢祐塗銷系爭應有部分移轉登
    記，則其另請求確認就系爭土地有土地法第34條之1第4項之
    優先承買權，及另請求被上訴人陳正芳、陳薏卉就系爭土地
    與上訴人訂立條件相同之不動產買賣契約，即欠缺權利保護
    必要，不應准許。
  (二)關於上訴人備位主張依土地法第104條行使優先承買權部分
    ：就此，上訴人主張，土地法第104條規定並未規定，僅共
    有土地上特定分管部分之承租人始得主張本條優先承買權，
    上訴人為系爭土地之承租人，自得主張土地法第104條之優
    先承買權。何況上訴人前於96年間已經陳建村向被上訴人陳
    正芳、陳薏卉表示，願以相同或較高之條件購買系爭應有部
    分，詎被上訴人陳正芳及陳薏卉仍違反土地法第104條第2項
    後段通知義務之規定，與被上訴人徐賢祐就系爭應有部分訂
    立買賣契約，被上訴人間買賣契約依法不得對抗上訴人等語
    。被上訴人則辯稱被上訴人徐賢祐向被上訴人陳正芳、陳薏
    卉承租所分管之土地，建築台北縣汐止市○○路○段431號之
    房屋，已經其他共有人全體同意，對於系爭土地自有土地法
    第104條規定之優先承買權。反之，上訴人所有房屋並非位
    於被上訴人陳正芳、陳薏卉分管之部分，自不得依該條規定
    主張優先承買權等語。亦分述如下：
  1.按土地法第104條第1項規定：「基地出賣時，地上權人、典
    權人或承租人有依同樣條件優先購買之權。房屋出賣時，基
    地所有權人有依同樣條件優先購買之權。其順序以登記之先
    後定之。」係規定租用基地建築房屋之承租人，於出租人之
    基地出賣時，有優先承買權，其出租人於承租人之房屋出賣
    時，有優先購買權，旨在使基地與基地上之房屋合歸一人所
    有，以盡經濟上之效用，並杜紛爭，如基地承租人於基地上
    根本未為房屋之建築者，當無該條規定之適用（最高法院65
    年臺上字第530號判例意旨參照）。本件上訴人陳國輝於系
    爭土地上，上訴人林炳楠於系爭1346號土地上，既均未建築
    房屋，依前開說明，上訴人陳國輝就系爭土地，上訴人林炳
    楠就系爭1346號土地，自不得主張土地法第104條所規定之
    優先承買權。
  2.至於上訴人林炳楠雖向系爭1346號土地共有人即訴外人黃瑞
    昌承租其分管之土地，並建築前開房屋。然土地法第104 條
    ，係就租用基地建築房屋之當事人間關係而為規定，亦即承
    租人於出租人之基地出賣時有優先購買權，出租人於承租人
    之房屋出賣時有優先購買權（司法院36院解字第3763號解釋
    參照），若出賣人非出租人、承租人，即無該條適用。易言
    之，於出租人為共有人之情形，若全體共有人均為出租人者
    ，其中一共有人出賣其應有部分時，承租人固仍得主張本條
    之優先承買權（最高法院68年4月17日民事庭會議決議參照
    ），但若僅共有人之一人為出租人，則於該出租人以外之共
    有人出賣其應有部分時，承租人仍不得主張本條之優先承買
    權（最高法院76年度台上字第2803號判決、86年度台上字第
    3020號判例參照）。上訴人林炳楠係向黃瑞昌承租土地，並
    建築房屋，非向被上訴人陳正芳、陳薏卉承租土地，已如前
    述，故就上訴人林炳楠而言，出租人為黃瑞昌，依上開說明
    ，僅於黃瑞昌出售其應有部分時，上訴人林炳楠始得主張優
    先承買權，本件係被上訴人陳正芳、陳薏卉出售其應有部分
    ，上訴人林炳楠自不得主張本條之優先購買權。
  3.上訴人雖另主張於被上訴人訂立買賣契約前，上訴人林炳楠
    即曾向訴外人陳建村、被上訴人陳正芳、陳薏卉表示欲購買
    之意願，被上訴人亦均表示同意出賣予上訴人林炳楠，被上
    訴人嗣後竟訂立買賣契約並為移轉所有權，且未通知上訴人
    林炳南，顯違反誠信原則等語，並提出上訴人林炳楠與被上
    訴人陳正芳電話錄音譯文為證。按電話錄音雖非不得作為民
    事訴訟事件之證據（民事訴訟法第363條參照），然於未經
    通話之他方當事人之同意下，通話之一方基於為自己或他人
    蒐證目的所為之錄音，通常僅在通話之一方事先設計之議題
    下進行，通話之內容亦多朝通話之一方所希望之結論發展，
    隱藏極高成分之誘導性，如以訴訟當事人以外第三人之電話
    錄音內容為證據，亦導致證人拒絕證言權之剝奪。再者，因
    錄音之長期保留性，如予無條件承認得為訴訟上證據，可能
    因通話之他方顧慮會被錄音而作為訴訟上證據之用，不得不
    以十分謹慎嚴肅之心情進行談話，如此，不但危及通話之他
    方當事人之言論自由，人際關係將時時陷於緊張關係，殊害
    人格權，故未經通話之他方當事人之同意下，原則上不得將
    其談話內容作為民事訴訟上證據之用。本件上訴人林炳楠於
    未經被上訴人陳正芳事前同意下，即將其與被上訴人陳正芳
    之電話通話內容錄下，且語多誘導，依前開說明，已難據為
    認定事實之合法證據。何況何人得依土地法第104條規定行
    使優先承買權，須依其是否符合法律所規定之要件為斷，至
    於出賣人是否同意出賣，並非其有無優先承買權之要件。本
    件姑不論上訴人所提出之電話錄音，僅為上訴人林炳楠與被
    上訴人陳正芳間之談話，並不能證明上訴人所稱被上訴人陳
    正芳、陳薏卉事先已同意將系爭應有部分出賣予上訴人為真
    ，縱認渠等已事先同意，亦不能因此認為上訴人取得系爭土
    地之優先承買權。反之，被上訴人徐賢祐依法取得之優先承
    買權，亦不因被上訴人陳正芳、陳薏卉同意出賣系爭應有部
    分予上訴人而受影響，故不論該電話錄音之內容是否為真，
    均不得對抗被上訴人間訂立之買賣契約（至於被上訴人陳正
    芳、陳薏卉是否違反與上訴人之約定，乃其內部問題，於被
    上訴人徐賢祐之優先承買權不影響），無從依前開電話錄音
    內容，為有利於上訴人之認定。
  4.上訴人雖再主張：上訴人林炳楠同時取得共有人及承租人地
    位，較被上訴人徐賢祐僅有承租人地位為強，應優先於被上
    訴人徐賢祐；被上訴人陳正芳、陳薏卉將應有部分移轉予被
    上訴人徐賢祐，增加共有人人數，且於分管契約終止，被上
    訴人徐賢祐所有房屋亦無法與土地同歸一人；再依被上訴人
    於原審提出之租賃契約，其出租人均載為「陳建村」而非被
    上訴人陳正芳、陳薏卉，被上訴人間租賃契約既不存在，被
    上訴人徐賢祐購買系爭應有部分之基礎即失所附麗云云。然
    判斷上訴人就系爭應有部分有無優先承買權，應僅就上訴人
    是否具備法律規定之要件而定，與系爭應有部分出售予被上
    訴人徐賢祐或出售予上訴人，何者較佳，並無關聯，是上訴
    人以前開理由，主張其應有優先承買權，均非可採。
六、綜上所述，上訴人主張其就系爭應有部分之優先承買權存在
    ，被上訴人徐賢祐間就系爭應有部分所為移轉登記應予塗銷
    ，被上訴人陳正芳、陳薏卉應就系爭應有部分與上訴人訂立
    與被上訴人間所訂立同一條件之買賣契約，均不應准許。原
    審為上訴人敗訴判決，並無不合。上訴意旨指摘原判決不當
    ，聲明廢棄改判，為無理由，應予駁回。
七、據上論結，本件上訴為無理由。依民事訴訟法第463條、第
    385條第1項、第449條第1項、第78條，判決如主文。
中    華    民    國    99    年    12    月    14    日
                    民事第七庭
                        審判長法  官  鄭三源
                              法  官  邱  琦
                              法  官  呂太郎
正本係照原本作成。
不得上訴。
中    華    民    國    99    年    12    月    14    日
                              書記官  黃千鶴

司法院資訊處製作；財團法人民間司法改革基金會備份。
